ACORDAO-COMPLETO-2535842

ACÓRDÃO 9244/2022 ATA 41/2022 - PRIMEIRA CÂMARA

VISTOS, relatados e discutidos estes autos de aposentadoria concedida pelo Departamento Nacional de Infraestrutura de Transportes.
ACORDAM os ministros do Tribunal de Contas da União, reunidos em sessão da 1ª Câmara, diante das razões expostas pelo relator, em:
9.1. considerar ilegal o ato de aposentadoria de Neusa Gloria Kruger (55081/2018, peça 3) , recusando-lhe o registro, nos termos do § 1º do art. 260 do RI/TCU; 
9.2. dispensar o ressarcimento das quantias indevidamente recebidas, presumidamente, de boa-fé, consoante o enunciado 106 da Súmula de Jurisprudência deste Tribunal;
9.3. determinar ao Departamento Nacional de Infraestrutura de Transportes que: 
9.3.1. acompanhe o desfecho do Mandado de Segurança Coletivo 0018381-85.2014.4.01.3400 e do Agravo de Instrumento 0059167-89.2014.4.01.0000/DF, em trâmite no Tribunal Regional Federal da 1ª Região, e, em caso de sentença desfavorável à interessada, adote as medidas administrativas necessárias à regularização do pagamento dos proventos, promovendo, ainda, a reposição ao erário dos valores indevidamente percebidos, nos termos do art. 46 da Lei 8.112/1990 (atualizada) , caso a decisão judicial definitiva não venha a dispor de modo contrário;
9.3.2. dê ciência do inteiro teor desta deliberação à interessada, alertando-a de que o efeito suspensivo proveniente da interposição de eventuais recursos perante o Tribunal não a exime da devolução dos valores percebidos indevidamente após a respectiva notificação, caso esses não sejam providos, devendo encaminhar os comprovantes dessa notificação a esta Corte no prazo de até 30 (trinta) dias;
9.3.3. após a data do trânsito em julgado do Mandado de Segurança, em caso de sentença desfavorável à aposentada, cadastre novo ato de concessão de aposentadoria livre da irregularidade apontada, submetendo-o no prazo de 30 (trinta) dias à apreciação deste Tribunal, nos termos dos arts. 262, caput e § 2º, do RI/TCU e 19, § 3º, da Instrução Normativa TCU 78/2018;
9.4. encerrar o processo e arquivar os presentes autos.

ATO DE APOSENTADORIA.

Primeira Câmara

Departamento Nacional de Infraestrutura de Transportes (DNIT).

3. Interessada: Neusa Gloria Kruger (XXX.689.880-XX).

13.1. Ministros presentes: Walton Alencar Rodrigues (Presidente), Benjamin Zymler e Jorge Oliveira.
13.2. Ministros-Substitutos presentes: Augusto Sherman Cavalcanti e Weder de Oliveira (Relator).

WEDER DE OLIVEIRA

Em exame, ato de aposentadoria de Neusa Gloria Kruger, concedida pelo Departamento Nacional de Infraestrutura de Transportes (DNIT) .
Reproduzo, com ajustes de forma, a instrução do auditor da Secretaria de Fiscalização de Integridade de Atos e Pagamentos de Pessoal e de Benefícios Sociais (Sefip) (peça 5) , que recebeu anuência do diretor da unidade especializada (peça 6) , bem como manifestação de concordância do MP/TCU, representado pelo procurador Marinus Eduardo De Vries Marsico (peça 7) :
" (...) EXAME TÉCNICO
Procedimentos aplicados
3.	Os procedimentos para exame, apreciação e registro de atos de pessoal encontram-se estabelecidos na Instrução Normativa TCU 78/2018 e na Resolução TCU 206/2007. Essas normas dispõem que os atos de pessoal disponibilizados por meio do e-Pessoal devem ser submetidos previamente a críticas automatizadas, com base em parâmetros predefinidos.
4.	As críticas das informações cadastradas na etapa de coleta do ato foram elaboradas e validadas levando-se em conta as peculiaridades de cada ato. Os itens verificados nessa etapa são inerentes a dados cadastrais, fundamentos legais, mapa de tempo, ficha financeira, assim como eventuais ocorrências de acumulação. Trata-se de verificações abrangentes, minuciosas e precisas e sem a necessidade de ação humana e, portanto, menos suscetível a falhas. As críticas aplicadas estão discriminadas no sistema, no Menu e-Pessoal, opção "Crítica", que podem ser acessadas mediante concessão de perfil específico a servidores do TCU responsáveis pela análise.
5.	Além das críticas automatizadas, há verificação humana adicional no caso de haver alertas do sistema ou informações não formatadas, como esclarecimentos do gestor ou do controle interno.  
6.	As críticas também consideram os registros do Sistema Integrado de Administração de Recursos Humanos (Siape) . O Siape disponibiliza informações atualizadas sobre as parcelas que integram os proventos, diferentemente, portanto, do e-Pessoal, que informa as parcelas no momento do registro do ato. 
7.	Essa confrontação com o Siape fornece uma visão atual e verdadeira da situação, o que permite descaracterizar irregularidades e inconsistências que, embora constantes do e-Pessoal, já foram corrigidas.
8.	As verificações detectadas no ato encontram-se discriminadas na aba de pendências do ato no sistema e-Pessoal, bem como no espelho do ato contemplado por esta instrução.
Exame das Constatações
9.	Ato: 55081/2018 - Inicial - Interessado (a) : NEUSA GLORIA KRUGER - CPF: XXX.689.880-XX
9.1.	Parecer do Controle Interno: considerar o ato Legal.
9.2.	Constatações e análises: 
9.2.1.	Houve o registro de pelo menos uma rubrica com 'Denominação para análise pelo TCU = Vantagem de caráter pessoal (82107 - VPNI ART.62-A LEI 8112/90 - AP (Vantagem de caráter pessoal - VPNI art. 62-A Lei 8.112/90) - R$ 188,60) .
a.	Justificativa do Gestor de Pessoal: Não há. Verificação efetuada no âmbito do TCU.
b.	Análise do Controle Interno:  Não há. Verificação efetuada no âmbito do TCU.
c.	Análise da Equipe Técnica: Legal
A concessão da vantagem de quintos ou décimos está em consonância com a jurisprudência deste Tribunal e os critérios das Leis 8.911/1994 e 9.624/1998 (os períodos anteriores a 8/4/1998 são suficientes para a incorporação da vantagem de quintos) .
9.2.2.	Houve o registro de pelo menos uma rubrica com 'Denominação para análise pelo TCU = Decisão judicial (10289 - DECISAO JUDICIAL N TRAN JUG AP (Decisão judicial - Outros) - R$ 537,17) .
a.	Justificativa do Gestor de Pessoal: Não há. Verificação efetuada no âmbito do TCU.
b.	Análise do Controle Interno:  Não há. Verificação efetuada no âmbito do TCU.
c.	Análise da Equipe Técnica: Ilegal
Observa-se no ato em tela rubrica judicial no valor de R$ 270,99. O pagamento da rubrica decorre de vantagem individual nominalmente identificada prevista no art. 9º da Lei 8.460/1992. Tal dispositivo legal estabelecia que, caso os valores dos vencimentos decorrentes dos enquadramentos dos servidores não absorvessem integralmente suas vantagens a que se referia o art. 4° do mesmo diploma, a diferença seria paga a título de vantagem individual nominalmente identificada. Transcrevemos os dispositivos legais mencionados:
Lei 8.460/1992
Art. 4° Ficam incorporadas aos vencimentos dos servidores civis as seguintes vantagens:
I - gratificação de regência de classe (Decreto-Lei n° 1.858, de 16 de fevereiro de 1981) ;
II - adiantamento pecuniário (Lei n° 7.686, de 2 de dezembro de 1988) ;
III - a vantagem pessoal a que se referem o § 4° do art. 2° da Lei n° 7.923, de 12 de dezembro de 1989, e o art. 9° da Lei n° 7.995, de 9 de janeiro de 1990;
IV - a vantagem individual a que se refere o art. 2°, § 1°, da Lei n° 7.662, de 17 de maio de 1988;
V - o adiantamento de que trata o art. 2° da Lei n° 8.270, de 17 de dezembro de 1991.
 (...) 
Art. 9° Caso o valor dos vencimentos decorrente do enquadramento do servidor, nos termos desta lei, não absorva integralmente suas vantagens a que se refere o art. 4°, a diferença será paga a título de vantagem individual nominalmente identificada.
Portanto, a parcela foi instituída para evitar o decesso remuneratório, por ocasião do enquadramento dos servidores no Plano de Classificação de Cargos (PCC) , o que ocorreu após a transformação do regime celetista para o estatutário. Tal enquadramento, com a implantação da vantagem pessoal seguiu as diretrizes do Decreto-lei 2.280/1985.
O Decreto-lei 2.280/1985 estabelecia o seguinte:
Art 1º - São criados, mediante transformação e sem aumento de despesa, empregos no Plano de Classificação de Cargos, instituído pela Lei nº 5.645, de 10 de dezembro de 1970, necessários à classificação dos atuais servidores contratados pelos órgãos da Administração Federal direta ou autarquias federais, para desempenho de atividades de caráter permanente e retribuídos com recursos de pessoal.
 (...) 
Art 5º - Na hipótese de os servidores de que trata este Decreto-lei estarem percebendo remuneração superior à resultante da classificação, observado o disposto no parágrafo único do artigo 3º, ser-lhes-ão asseguradas diferenças individuais, como vantagem pessoal nominalmente identificável, em que incidirão os reajustamentos gerais de vencimentos e salários. (Vide Decreto-lei nº 2.310, de 1986) 
1º - As gratificações e demais vantagens a que os servidores venham a fazer jus em decorrência da classificação serão calculadas nos termos da legislação pertinente.
2º - As diferenças individuais de que trata este artigo serão reduzidas sempre que os servidores, por qualquer motivo, mudarem de referência ou de categoria funcional.
Os servidores antes do enquadramento no PCC, foram reintegrados como celetistas à Administração Pública, recebendo a remuneração na forma de rubrica "decisão judicial transitada em julgado", cujo cálculo era relativo à estrutura remuneratória vinculada ao regime celetista. Com a transposição de regimes de CLT para RJU, foram enquadrados no PCC, sendo criada a vantagem pessoal apenas para evitar o decesso remuneratório.
A Secretaria de Gestão Pública do MPOG através da Mensagem 554726, de 25/2/2014 determinou a redução/supressão das Vantagens Pessoais Nominalmente Identificadas (VPNIs) , com fundamento no artigo 103 do Decreto-lei 200/1967 em função das reestruturações salariais.
Importa ressaltar que a ação judicial impetrada pela Associação dos Servidores Federais em Transportes (ASDNER) contra ato do Secretário de Gestão Pública do MPOG, teve por objeto a suspensão da aplicação do entendimento contido na Mensagem 554726.
Em 3/9/2014, Juíza Federal, ratificou o deferimento parcial do pedido liminar, e determinou à autoridade coatora que não procedesse os descontos determinados na Mensagem 554726, a título de reposição ao erário, dos valores decorrentes de VPNI.
Doravante, Desembargadora federal deu provimento ao Agravo de Instrumento 0019465-39.2014.4.01.0000, determinando a suspensão do ato coator contido na Mensagem 554726/MPOG e o consequente restabelecimento da VPNI, nos valores originais, até que o exame fosse feito considerando a situação individualizada de cada servidor.
Posteriormente, juíza proferiu sentença concedendo parcialmente a segurança, tão somente para determinar que a autoridade coatora que não procedesse os descontos determinados pela Mensagem 554726 a título de reposição ao erário dos valores decorrentes de VPNI recebidas pelos filiados da ASDNER. Novamente Desembargadora federal deu provimento a Agravo de Instrumento (0059167-89.2014.4.01.0000/DF) e concedeu o efeito suspensivo da decisão judicial quanto à absorção da VPNI. Verifica-se, conforme consulta ao site do Tribunal Regional Federal da 1ª Região, que a ação judicial se encontra em andamento.
A VPNI é parcela sujeita à variação decorrente da majoração remuneratória do servidor, sendo absorvida parcialmente a cada aumento remuneratório, servindo tão somente para evitar redução remuneratória decorrente da supressão de uma parcela percebida anteriormente pelo servidor. Assim, a vantagem individual nominalmente identificada, tem natureza transitória, devendo a rubrica ser revista em face da implantação de novas estruturas remuneratórias que beneficiaram a carreira dos servidores, tais como as decorrentes das reestruturações promovidas pelas Leis 11.357/2006, 11.784/2008, 11.907/2009, 12.269/2010 e 12.778/2012 e na linha do entendimento já consagrado por esta Corte de Contas, por ocasião da prolação do Acórdão 2161/2005-TCU-Plenário
Como, no caso concreto, a irregularidade da percepção da rubrica é patente, sendo a Jurisprudência desta Corte de Contas consolidada neste sentido, diante do princípio da independência das instâncias, o ato deve ser considerado ilegal e negado o seu respectivo registro. Propõe-se, no entanto, que não seja determinado que o Órgão cesse o pagamento da parcela, em vez que há decisão judicial que o assegura (Mandado de Segurança Coletivo 0018381-85.2014.4.01.3400 34.341) .
9.3.	O quadro resumo de ocorrências e, quando for o caso, o detalhamento da norma legal e da jurisprudência para as inconsistências acima elencadas encontra-se no anexo II dessa instrução. 
9.4.	Encaminhamento do ato: 
9.4.1.	Considerar ILEGAL e recusar registro do ato de Aposentadoria de NEUSA GLORIA KRUGER do quadro de pessoal do órgão/entidade Departamento Nacional de Infraestrutura de Transportes, com base nos arts. 71, inciso III, da Constituição Federal, 1º, inciso V, e 39, inciso II, da Lei 8.443/1992 e 260, § 1º, do Regimento Interno. 
9.4.2.	Com fulcro no art. 262, caput, do Regimento Interno deste Tribunal, determinar ao órgão/entidade Departamento Nacional de Infraestrutura de Transportes que: 
a.	uma vez desconstituída a Ação que assegura, presentemente, o pagamento da rubrica judicial ora impugnada por esta Corte, adote as medidas administrativas necessárias à regularização do seu pagamento, promovendo, ainda, a reposição ao erário dos valores indevidamente percebidos, nos termos do art. 46 da Lei 8.112/1990, com a redação dada pela Medida Provisória 2.225-45/2001, caso a decisão judicial definitiva não venha a dispor de modo contrário.
b.	no prazo de trinta dias, contados da ciência da decisão, envie a este Tribunal documentos comprobatórios de que o (a) interessado (a) cujo ato foi impugnado está ciente do julgamento deste Tribunal.
c.	dê ciência, no prazo de quinze dias, contados da notificação, do inteiro teor desta deliberação (a) o interessado (a) , alertando-o (a) de que o efeito suspensivo proveniente da interposição de eventuais recursos junto ao TCU não o (a) exime da devolução dos valores percebidos indevidamente, caso o recurso não seja provido.
CONCLUSÃO
10.	A abrangência e a profundidade das verificações levadas a efeito fundamentam convicção de que o ato 55081/2018 pode ser apreciado pela ilegalidade, em razão das irregularidades apontadas no item Exame das Constatações desta instrução, que representam afronta à legislação e à jurisprudência de referência
PROPOSTA DE ENCAMINHAMENTO
11.	Ante o exposto, com fundamento no art. 71, inciso III, da Constituição Federal, no art. 1º, inciso V, e art. 39, incisos I e II, da Lei 8.443/1992, no art. 260 do Regimento Interno do Tribunal de Contas da União, propõe-se: 
11.1.	Considerar ILEGAL e recusar registro do ato de Aposentadoria de NEUSA GLORIA KRUGER do quadro de pessoal do órgão/entidade Departamento Nacional de Infraestrutura de Transportes, com base nos arts. 71, inciso III, da Constituição Federal, 1º, inciso V, e 39, inciso II, da Lei 8.443/1992 e 260, § 1º, do Regimento Interno.
11.2.	Com fulcro no art. 262, caput, do Regimento Interno deste Tribunal, determinar ao órgão/entidade Departamento Nacional de Infraestrutura de Transportes que: 
11.2.1.	uma vez desconstituída a Ação que assegura, presentemente, o pagamento da rubrica judicial ora impugnada por esta Corte, adote as medidas administrativas necessárias à regularização do seu pagamento, promovendo, ainda, a reposição ao erário dos valores indevidamente percebidos, nos termos do art. 46 da Lei 8.112/1990, com a redação dada pela Medida Provisória 2.225-45/2001, caso a decisão judicial definitiva não venha a dispor de modo contrário.
11.2.2.	dê ciência, no prazo de quinze dias, contados da notificação, do inteiro teor desta deliberação (a) o interessado (a) , alertando-o (a) de que o efeito suspensivo proveniente da interposição de eventuais recursos junto ao TCU não o (a) exime da devolução dos valores percebidos indevidamente, caso o recurso não seja provido.
11.2.3.	no prazo de trinta dias, contados da ciência da decisão, envie a este Tribunal documentos comprobatórios de que o (a) interessado (a) cujo ato foi impugnado está ciente do julgamento deste Tribunal." 
É o relatório.

não há.

Procurador Marinus Eduardo De Vries Marsico.

APOSENTADORIA. AUSÊNCIA DE AMPARO LEGAL PARA A CONTINUIDADE DO PAGAMENTO DAS PARCELAS DE VPNI PREVISTA NO ART. 9º DA LEI 8.460/1992 (REPOSICIONAMENTOS NA CARREIRA). NÃO ABSORÇÃO POR REESTRUTURAÇÕES SUBSEQUENTES. EXISTÊNCIA DE DECISÃO JUDICIAL LIMINAR QUE DETERMINA A PERMANÊNCIA DA PARCELA. ILEGALIDADE. RECUSA DE REGISTRO. DETERMINAÇÃO PARA ACOMPANHAMENTO DO PROCESSO JUDICIAL PARA A EVENTUAL EXCLUSÃO DA PARCELA IMPUGNADA. SÚMULA 106. COMUNICAÇÕES. ARQUIVAMENTO.

APOSENTADORIA (APOS)

Secretaria de Fiscalização de Integridade de Atos e Pagamentos de Pessoal e de Benefícios Sociais (Sefip).

Trata-se de aposentadoria de Neusa Gloria Kruger, concedida pelo Departamento Nacional de Infraestrutura de Transportes (DNIT) , em 10/5/2017.
A Secretaria de Fiscalização de Integridade de Atos e Pagamentos de Pessoal e de Benefícios Sociais (Sefip) propõe a ilegalidade da aposentadoria. O MP/TCU, representado pelo procurador Marinus Eduardo De Vries Marsico, concorda com a proposta.
A Sefip fundamenta sua proposta nos seguintes termos (peça 5, p. 2 a 4) :
" (...) Observa-se no ato em tela rubrica judicial no valor de R$ 270,99. O pagamento da rubrica decorre de vantagem individual nominalmente identificada prevista no art. 9º da Lei 8.460/1992. Tal dispositivo legal estabelecia que, caso os valores dos vencimentos decorrentes dos enquadramentos dos servidores não absorvessem integralmente suas vantagens a que se referia o art. 4° do mesmo diploma, a diferença seria paga a título de vantagem individual nominalmente identificada.
 (...) 
A VPNI é parcela sujeita à variação decorrente da majoração remuneratória do servidor, sendo absorvida parcialmente a cada aumento remuneratório, servindo tão somente para evitar redução remuneratória decorrente da supressão de uma parcela percebida anteriormente pelo servidor. Assim, a vantagem individual nominalmente identificada, tem natureza transitória, devendo a rubrica ser revista em face da implantação de novas estruturas remuneratórias que beneficiaram a carreira dos servidores, tais como as decorrentes das reestruturações promovidas pelas Leis 11.357/2006, 11.784/2008, 11.907/2009, 12.269/2010 e 12.778/2012 e na linha do entendimento já consagrado por esta Corte de Contas, por ocasião da prolação do Acórdão 2161/2005-TCU-Plenário."
Todavia, ainda que afirme que a percepção da rubrica é irregular, entende não ser possível suspender seu pagamento, visto que há decisão judicial que assegura o pagamento (mandado de segurança coletivo 0018381-85.2014.4.01.3400 34.341, impetrada pela Associação dos Servidores Federais em Transportes (Asdner) ) , e faz a seguinte proposta de determinação ao jurisdicionado:
" (...) uma vez desconstituída a Ação que assegura, presentemente, o pagamento da rubrica judicial ora impugnada por esta Corte, adote as medidas administrativas necessárias à regularização do seu pagamento, promovendo, ainda, a reposição ao erário dos valores indevidamente percebidos, nos termos do art. 46 da Lei 8.112/1990, com a redação dada pela Medida Provisória 2.225-45/2001, caso a decisão judicial definitiva não venha a dispor de modo contrário." (peça 5, p. 4) .
Acolho as análises da Sefip, com as quais concordou o MP/TCU.
Conforme pesquisa realizada por minha assessoria por meio da "Consulta pública Justiça Federal da 1ª Região - PJE - TRF1", anoto que o pagamento da parcela continua assegurado, até esta data, em razão de decisão do Tribunal Regional Federal da 1ª Região, no agravo de instrumento 0059167-89.2014.4.01.0000/DF (peça 3, p. 10) , o que impede seja determinada a exclusão da parcela indevida.
Assim, o ato deve ser considerado ilegal e recusado seu registro, fazendo-se a determinação sugerida.
Uma vez que o ato foi encaminhado a esta Corte em 21/9/2018, pode ser apreciado sem a necessidade de prévia oitiva da interessada, nos termos do Acórdão 587/2011-TCU-Plenário, não sendo o caso, também, de concessão de registro tácito.
Diante do exposto, manifesto-me pela aprovação do acórdão que ora submeto à apreciação deste Colegiado.
TCU, Sala das Sessões, em 29 de novembro de 2022.
Weder de Oliveira 
Relator